【裁判字號】    94,重訴,6
【裁判日期】    950222
【裁判案由】    損害賠償
【裁判全文】
臺灣高等法院高雄分院民事判決           94年度重訴字第6號
原      告  丁○○
原      告  丙○○
共      同
訴訟代理人  林伯祥律師
被      告  乙○○
被      告  財團法人中華基督教浸信宣道會聯合會
代  表  人  甲○○
共      同
訴訟代理人  林敏澤律師
複  代理人  許淑清律師
上列當事人間請求損害賠償事件，原告提起刑事附帶民事訴訟（
94年度附民字第17號），經刑事庭移送前來，本院於民國95年2
月8 日言詞辯論終結，判決如下：
    主  文
被告應連帶給付原告丁○○新台幣壹佰肆拾捌萬零貳佰伍拾伍元
，連帶給付原告丙○○新台幣壹佰伍拾萬伍仟壹佰柒拾元，
及被告乙○○自民國九十四年五月四日起，被告財團法人中華基
督教浸信宣道會聯合會自民國九十四年四月二十一日起，均至清
償日止，按週年利率百分之五計算之利息。
原告其餘之訴駁回。
訴訟費用由被告連帶負擔。
本判決原告勝訴部分，於原告丁○○以新台幣伍拾萬元或同額之
台灣銀行可轉讓無記名定期存款單，原告丙○○以新台幣伍拾萬
元或同額之台灣銀行可轉讓無記名定期存款單供擔保後各得為假
執行，被告如以新台幣壹佰肆拾捌萬零貳佰伍拾伍元（或同額之
金融機構可轉讓定期存款單）、新台幣壹佰伍拾萬伍仟壹佰柒
拾元（或同額之金融機構可轉讓定期存款單）依序為原告丁○
○、丙○○供擔保後得免為假執行。
原告其餘假執行之聲請駁回。
    事實及理由
一、原告主張，(一)被告乙○○係受雇於被告財團法人中華基督教
    浸信宣道會聯合會（下稱聯合會）於車城福音中心之負責人
    ，於民國（下同）93年5 月1 日上午10時至下午4 時，邀同
    教友及教會鄰居中就讀幼稚園、國小及國中之小朋友共31人
    及一起參加活動之大人10人，於屏東縣牡丹鄉○○○○○路
    段，舉辦神秘谷探密活動，其明知參加該活動者包括就讀幼
    稚園之兒童，智識能力及自救能力不足，應注意分配大人協
    助照護兒童，並不得使兒童處於易發生危險或傷害之環境，
    以避免發生意外。惟於舉辦活動當天，無不能注意之情事，
    竟疏於注意，於當天下午1 時30分許用完午餐後，即讓小朋
    友自由下水嬉戲，卻未安排特定大人在旁照護，亦未全盤掌
    控水域之深度及兒童之行蹤，適有參加活動之原告之女兒蔣
    玉娟（民國88年8 月10日生）因水深過身不甚失足跌落水中
    ，惟因被告乙○○前開疏失，致無人發現原告等之女兒蔣玉
    娟溺水而施以救護，迨至參加該活動之小朋友林恩戲水後欲
    上岸時，不慎踩到整個人均沈在水面下之蔣玉娟之腳，始發
    現蔣玉娟溺水而將其抱上岸，惟因蔣玉娟溺水過久，仍於送
    醫途中不治死亡，被告乙○○之侵害行為業經刑事庭以過失
    致死罪判決在案。(二)原告係蔣玉娟之父母，對於被告之侵權
    行為，自得依侵權行為之法律關係請求下列之項目及金額：
    1.喪葬費部分：原告丁○○支出新台幣（下同）19萬9140元
      之喪葬費用，被告應依法賠償予原告丁○○。2.扶養費部
      分：原告丁○○部分：原告丁○○係59年2 月5 日生，
      於蔣玉娟死亡時係34歲，其自60歲退休時之平均餘命為
      18.74 年，90年度台灣地區平均每人民間消費支出金額為
      27萬1238元，依照霍夫曼計算法扣除中間利息後一次請求
      給付，被告等應連帶給付原告丁○○354 萬6708元。（
      271238×00000000÷0000000 ＝0000000） 原告丙○○
      部分：原告丙○○係64年5 月18日生，案發當時為29歲，
      其自60歲退休之平均餘命為21.92 年，90年度台灣地區平
      均每人民間消費支出金額為27萬1238元，依照霍夫曼計算
      法扣除中間利息後一次請求給付，被告等應連帶給付原告
      丙○○396 萬4414元。（271238×00000000÷0000000 ＝
      0000000）3. 精神慰撫金部分：被害人蔣玉娟（4 足歲）
      在世時乖巧可人，聰明伶俐，為原告丙○○辛苦懷胎10
      月所生，並由原告二人拉拔長大，更是原告丁○○每日辛
      勤工作後的心靈慰藉。事發當日蔣玉娟高高興興與鄰居小
      朋友一同出門，竟因被告乙○○之過失行為，未予注意其
      安全防範，返家後竟已是具冰冷屍體，原告等每思及往日
      蔣玉娟承歡膝下可愛的模樣，均不禁潸然淚下，原告等內
      心之悲慟無法以言語訴說萬分，爰依法請求被告等連帶賠
      償原告精神慰撫金各150 萬元，以稍堪撫慰原告等之創痛
      。以上合計：原告丁○○請求被告等連帶賠償524 萬5848
      元（199140＋0000000 ＋0000000 ＝0000000）， 原告丙
      ○○請求被告等連帶賠償546 萬4414元（0000000 ＋
      0000000 ＝0000000）， 惟被告乙○○既已於94年3 月21
      日及22日合計清償150 萬元，則原告等之請求各扣除75萬
      元，於本件分別請求被告應連帶給付原告丁○○449 萬
      5848元，連帶給付原告丙○○471 萬4414元等語。並聲明
      ：(一)被告應連帶給付原告丁○○449 萬5848元整，連帶給
      付原告丙○○471 萬4414元整，及各自93年5 月2 日起至
      清償日止，按年息百分之五計算之利息。(二)請准原告等提
      供現金或台灣銀行之可轉讓無記名定期存款單供擔保，為
      假執行之宣告。
二、被告則以，(一)原告於94年1 月間，委託林伯祥律師將和解書
    傳真予被告之代理人，此為和解之要約，被告依照和解書第
    2 條所示，於94年2 月4 日將150 萬元匯入原告丁○○所有
    之彰化銀行車城分行帳號00000000000000號帳戶，此為和解
    契約必要之點的同意，被告並將和解書中所要求之返還提存
    物25萬元同意書、發票人乙○○之本票及委任書備妥，委由
    被告代理人於94年1 月25日向原告委託之林伯祥律師表示承
    諾之意，此時雙方意思表示即合致，和解契約已推定成立，
    孰料原告反悔不簽立和解書，且爭執應以聯合會為本票發票
    人，前揭事實於屏東地方法院刑事庭審理時，已由被告代理
    人向法院表示，並有審判期日錄音帶為證，林伯祥律師當庭
    亦無否認。原告不簽和解書違約在先，致使被告在付款到期
    日前暫停匯款，嗣後被告為免訟爭，仍依約將150 萬元和解
    金匯入原告丁○○前揭帳戶內以履行和解條件，原告之訴實
    已無訴之利益，應予駁回。(二)93年5 月1 日當天早上，原告
    丁○○臨時帶蔣玉娟參加被告乙○○舉辦之神秘谷探險活動
    ，被告乙○○基於代為照顧之意同意讓蔣童參加，且該次活
    動為教會之公益活動，被告乙○○未受有報酬，應負具體輕
    過失責任，當日報名之兒童31名，成年人11名，大人自己主
    動維護小朋友安全，被告乙○○並無使蔣童獨處於易發生危
    險或傷害環境之行為，縱有未特別指派大人照顧之疏失，但
    非完全不注意，其過失並非重大，原告主張被告應負過失侵
    權責任為無理由。(三)車城福音中心為被告乙○○創辦，該中
    心所有活動皆由被告乙○○策劃、執行，並由教友義務協助
    ，不受被告聯合會指揮、監督，且本次神秘谷探密活動之舉
    辦，被告聯合會並不知情亦無經費補助，事實上被告間並無
    監督、服從之僱傭關係。(四)原告丁○○身為死者父親未充分
    了解活動中看護大人人手是否足夠、有無特別指派大人照顧
    6 歲以下孩童等情事，又未為死者攜帶泳具即率爾替蔣童報
    名參加系爭活動，對蔣童之死亡具有過失，另原告丙○○雖
    因工作不知原告丁○○替蔣童報名系爭活動，就其夫丁○○
    之過失亦應同負過失責任，準此被告主張原告應負百分之二
    十過失責任並主張過失相抵。(五)原告請求之金額其中喪葬費
    、扶養費計算之金額不當等語資為抗辯，並答辯聲明：(一)原
    告之訴駁回。(二)如受不利判決，被告願提供現金或金融機構
    之可轉讓無記名定期存款單供擔保，請准宣告免假執行。(三)
    訴訟費用由原告負擔。
三、原告主張，原告係兒童蔣玉娟（民國88年8 月10日生）之父
    母，被告乙○○為車城福音中心負責人，乙○○於民國93年
    5 月1 日在屏東縣牡丹鄉牡丹溪（中間段）舉辦「神秘谷探
    密活動」，蔣玉娟亦參加該活動，惟溺水於同日下午6 時許
    ，送醫不治死亡等情，業據其提出戶籍謄本一份，並有檢察
    官之相驗報告書附於刑事卷可稽，且為被告所不爭執，此部
    分自堪信為真實。
四、次查，原告主張，被告乙○○對蔣玉娟之死應負過失責任，
    被告乙○○係被告財團法人中華基督教浸信宣道會聯合會之
    受僱人，被告二人應負共同賠償責任等情，則為被告所否認
    ，並以上揭情詞為辯，故本件爭點為(一)兩造是否已成立和解
    ？(二)被告乙○○是否有過失？(三)被告財團法人中華基督教浸
    信宣道會聯合會與被告乙○○間是否有僱傭關係存在？(四)原
    告是否與有過失？(五)原告得請求之金額為多少？茲分述如後
    ：
  (一)本件兩造是否已達成和解？
    本件兩造前曾協商賠償金額，原告主張尚未達成和解，被告
    則主張已達成和解，並提出94年1 月份和解書（未經雙方簽
    署）、領取提存物同意書、面額150 萬之本票、委任書各一
    件、存款憑條三份為證（見本院重訴卷第28至33頁），就此
    點，原告之訴訟代理人林伯祥律師陳稱，被告所提出之未經
    雙方簽署之和解書是伊於民國94年1 月間與對造委任之陳慧
    敏律師磋商擬就，還要給各自之當事人看看是否同意，當時
    刑事部分一審尚未言詞辯論，陳慧敏律師表示如果要付款亦
    要到94年2 月才能付款，伊這一方擔心乙○○到時不付款（
    因乙○○說他沒有財產），就要求由聯合會開立本票較有保
    障，但陳律師說聯合會不開本票，而是幫乙○○出一部分，
    至於乙○○本人是否會接受，陳律師表示還要再勸勸看，後
    來刑事案件一審辯論期日，法官還在勸乙○○要賠償，乙○
    ○還是沒有接受，當時，伊還向刑事案件承審法官說如果能
    夠促成和解，伊可將律師費用退一部分給伊之當事人，當作
    律師在做善事，然刑事一審判決前還是沒有達成和解，所以
    刑事一審判決書上就記載沒有達成和解，二審刑事判決還是
    記載沒有達成和解，乙○○所付之150 萬元是對刑事第一審
    判決提出上訴之後才付的，當時乙○○不願和解是乙○○一
    直認為小孩之家長把小孩交給她，是造成小孩死亡之原因等
    語（見本院重訴卷第65頁），被告訴訟代理人陳慧敏律師則
    陳稱，林伯祥律師於94年1 月17日傳真該和解書給伊表示要
    以150 萬元和解，伊馬上傳真給聯合會及乙○○，伊有向林
    伯祥律師表示94年2 月1 日刑事部分第一審要開最後一次言
    詞辯論庭，聯合會之印章在台中，要用印章還要經過法人開
    會，以乙○○名義開本票比較快，而且伊之當事人同意於94
    年2 月4 日如期匯款，但林伯祥律師表示他的當事人不同意
    這金額（150 萬元）了等語（見本院重訴卷第64、65、66頁
    ）。
    綜合上述林伯祥律師及陳慧敏律師之陳述及和解書第二條記
    載：「甲方（指被告二人）同意於本和解成立同時交付財團
    法人中華基督教浸信宣道會聯合會開立面額新台幣壹佰伍拾
    萬元整，到期日94年2 月4 日之本票一紙由乙方（原告二人
    ）代理人受領完訖……」等語（見本院重訴卷第28頁），可
    見本件和解於協商時，原告方面即要求由被告聯合會開立本
    票交付原告代理人林伯祥律師，被告代理人陳慧敏律師表示
    聯合會無法開立本票，雙方因而未達成協議，從而未於上開
    和解書上簽章，故被告所辯，雙方已達成和解云云，尚難採
    取。
  (二)被告乙○○是否有過失？
    被告辯稱，乙○○無具體過失，所以不負侵權行為損害賠償
    責任云云，惟查，被告乙○○已迭次於刑事案件審理中承認
    ，因其過失致蔣童下水時身旁無大人照應而溺死，又侵權行
    為之行為人應負善良管理人之注意義務（抽象輕過失責任）
    ，被告乙○○之行為違反善良管理人之注意義務，故被告此
    部分所辯亦不足採。被告乙○○之過失堪以認定。
  (三)被告聯合會是否應負僱用人之責任？
    經查，車城福音中心所得之捐款均以被告「財團法人中華基
    督教浸信宣道會聯合會」之名義開立收據，且該中心無論案
    發前或案發後均掛「財團法人中華基督教浸信宣道會聯合會
    」之招牌，此為兩造所不爭執之事實，在客觀上已對外表示
    該處為財團法人中華基督教浸信宣道會聯合會車城分會，被
    告乙○○為該分會之負責人，所為工作即替中華基督教浸信
    宣道會聯合會宣揚教義，此在客觀上足使人認為被告乙○○
    係為被告聯合會執行職務，被告聯合會自應負僱用人之責任
    ，（最高法院42年台上字第1224號判例參照），又該處既掛
    被告聯合會之招牌且以聯合會之名義對外開立收據，被告聯
    合會自應就被告乙○○之行為予以監督以免有損被告聯合會
    之權益，被告聯合會未加以監督，自不能解免其僱用人之賠
    償責任。
  (四)從而，原告依侵權行為之法律關係，請求被告二人連帶賠償
    其損害，依民法第184 條第1 項前段、第188 條第1 項之規
    定，自屬正當，茲就原告請求之金額，逐項審酌如後：
    1.喪葬費部分：原告丁○○主張伊為蔣玉娟支出喪葬費19萬
      9140元，業據其提出估價單二張可證，被告對原告丁○○
      支出毛巾費5450元以外之金額並不爭執，惟辯稱毛巾費
      5450元並非必要，應扣除云云，查，被告此部分抗辯，尚
      屬可採，扣除後准許之金額為19萬3690元。
    2.扶養費部分：
      原告丁○○為男性，民國59年2 月5 日生，現年36歲，原
      告丙○○為女性，民國64年5 月18日生，現年30歲，其二
      人僅生蔣玉娟一人，此有戶籍謄本一份在卷可稽，依91年
      台灣地區簡易生命表所載，丁○○平均餘命應為39歲，丙
      ○○平均餘命應為50歲。查原告丁○○開機車店，每月收
      入二、三萬元，原告丙○○為家庭主婦，參酌勞動基準法
      第54條有關強制退休規定以年滿60歲為強制退休年齡，則
      年滿60歲已難再從事體力勞動而無收入，需人扶養，原告
      主張，其等於年滿60歲即無收入而不能生活可行使受扶養
      權利一情，堪予採取。依此計算，原告丁○○可行使受扶
      養權利之期間為15年（平均餘命39年扣除原告丁○○至60
      歲之年數24年，即39－24＝15），原告丙○○可行使受扶
      養權利之期間為20年（平均餘命50年扣除丙○○至60歲之
      年數30年，即50－30＝20），又原告僅生蔣玉娟一人，且
      配偶互負扶養義務，則原告二人得請求之扶養費各應由二
      人平均負擔。
      又關於扶養費之計算標準，原告主張應以台灣地區平均每
      人民間消費支出金額為計算標準，被告則主張應以計算所
      得稅之扶養親屬寬減額每年7萬2000元為計算標準。
      按我國計算所得稅中得申報之扶養親屬寬減額偏低不符受
      扶養者之實際需要，久為大眾所批判，是自以台灣地區平
      均每人民間消費支出之金額為計算標準較為合理，查台灣
      地區92年度每戶平均消費支出為66萬6372元，以台灣地區
      每戶3.53人計算（參主計處台灣地區92年度家庭支出收支
      報告），故平均每人每年消費支出為18萬8774元，則以此
      為基準，依霍夫曼式扣除中間利息，計算結果，原告丁○
      ○得請求之扶養費為0000000 元，原告丙○○得請求之扶
      養費為0000000元，計算公式如下：
      （188774÷2）×10.9808（霍夫曼係數）＝0000000 （元
      以下四捨五入）
      （188774÷2）×13.6160（霍夫曼係數）＝0000000
    3.精神慰藉金部分：
      原告丁○○、丙○○為蔣玉娟之父母，蔣玉娟死亡時，4
      足歲，未滿5 歲，原告二人突然喪女，自屬悲痛，原告丁
      ○○國中畢業，經營機車店，每月收入約二、三萬元，有
      自住之房屋，原告丙○○大陸湖南省之初中畢業，在台灣
      名下無財產，被告乙○○，現名下無財產，高中畢業後就
      讀神學院畢業，被告聯合會為財團法人組織，審酌上情及
      被告乙○○舉辦此活動並非以營利為目的及乙○○之過失
      情形等情狀，認原告丁○○、丙○○請求之慰藉金各以
      100 萬元適當，超過部分不予准許。
  (五)以上合計，原告丁○○准許之金額為223 萬0255元（193690
    ＋0000000 ＋0000000 ＝0000000）， 原告丙○○准許之金
    額為228 萬5173元（0000000 ＋0000000 ＝0000000）。
  (六)原告對於蔣玉娟之死亡是否與有過失？
    被告辯稱，原告丁○○為死者蔣玉娟報名參加本件溯溪活動
    ，未了解看護之人手是否足夠，且未為死者攜帶泳衣、救生
    圈，故原告二人與有過失云云，並提出宣傳單一份（見本院
    重訴卷第34頁）以證明被告乙○○於報名時有要求家長為參
    加之孩童攜帶泳衣、救生設備等情，惟查，原告否認被告於
    原告替死者報名參加本件溯溪活動時，有要求家長要為孩童
    準備泳衣或救生設備，且依被告所提出之宣傳單亦僅記載「
    請自備換洗衣物或泳裝」，並未記載攜帶救生圈或其他救生
    設備，縱使兒童有穿泳衣亦不能預防溺水，況被告乙○○
    於原告丁○○未替兒童蔣玉娟準備其所稱之泳衣或救生工具
    時，仍予以接受丁○○之付託，自應負完全之照顧責任，是
    被告此部分所辯，並不足採。
  (七)扣除被告已付之150萬元，原告得請求之金額為多少？
    查被告於事後已賠償原告150 萬元，此為兩造所不爭，原告
    主張從其二人得請求之金額中各扣除一半即75萬元，自屬合
    理可採，扣除後原告丁○○得請求之金額為148 萬0255元（
    0000000 －000000＝0000000）， 原告丙○○得請求之金額
    為0000000 元（0000000 －000000＝0000000）。
五、從而，原告依侵權行為法律關係請求被告連帶給付原告丁○
    ○148 萬0255元，連帶給付原告丙○○153 萬5173元，及被
    告乙○○自民國94年5 月4 日起（見本院附民卷94年5 月3
    日筆錄，被告乙○○於該日始受原告此聲明所請求之金額之
    催告，故自翌日起算），被告聯合會自民國94年4 月21日起
    （被告聯合會於94年4 月20日收受附民起訴狀，故其於該日
    始收受此聲明所請求之金額之催告，故自翌日起算），均至
    清償日止，按週年利率百分之五計算之法定遲延利息，自屬
    正當應予准許，原告超過部分之請求，不應准許，予以駁回
    。
六、關於假執行部分
    原告勝訴部分，原告陳明願供擔保以代釋明，聲請宣告假執
    行，被告陳明願供擔保請准宣告免假執行，經核均無不合，
    爰分別命供擔保金額准許之，至原告敗訴部分，其假執行之
    聲請即失所依附，應予駁回。
七、據上論結，本件原告之訴為一部有理由，一部無理由，依民
    事訴訟法第79條、第85條第2 項、第463 條、第390 條第2
    項、第392 條第2 項，判決如主文。
中    華    民    國    95    年    2     月    22    日
                            民事第四庭
                                審判長法官  蔡文貴
                                法      官  徐文祥
                                法      官  黃科瑜
以上正本證明與原本無異。
如對本判決上訴，須於判決送達後20日內向本院提出上訴狀，其
未表明上訴理由者，應於上訴後20日內向本院提出上訴理由書（
均須按他造當事人之人數附繕本）。上訴時應提出委任律師或具
有律師資格之人之委任狀，並依附註條文規定辦理。
中    華    民    國    95    年    2     月    24    日
                                書  記  官  葉淑華
附註：
民事訴訟法第466條之1 ：
對於第二審判決上訴，上訴人應委任律師為訴訟代理人，但上訴
人或其法定代理人具有律師資格者，不在此限。
上訴人之配偶、三親等內之血親、二親等內之姻親，或上訴人為
法人、中央或地方機關時，其所屬專任人員具有律師資格並經法
院認為適當者，亦得為第三審訴訟代理人。第1 項但書及第2 項
情形，應於提起上訴或委任時釋明之。
                                                      Q


司法院資訊處製作；財團法人民間司法改革基金會備份。
